臺灣新北地方法院民事判決
110年度重訴字第577號
原      告  陳庭莆  
            陳貴昌  
            楊素蘭  
共      同
訴訟代理人  吳弘鵬律師
複代 理 人  張庭維律師
            張  煜律師
被      告  李振芳  
訴訟代理人  廖本揚律師
上列當事人間請求拆屋還地等事件，經本院於民國111年7月19日
言詞辯論終結，判決如下：
    主      文
一、被告應將坐落新北市○○區○○段000地號土地上如附圖編號559
    (1)部分（面積共計60.50平方公尺）之增建物拆除，並將上
    開土地返還予原告陳庭莆及全體共有人。
二、被告應給付原告陳貴昌新臺幣(下同)60,658元，及自民國(
    下同)110年10月26日起至清償日止，按年息5％計算之利息
三、被告應給付原告楊素蘭3,381元，及自110年10月26日起至清
    償日止，按年息5％計算之利息。
四、被告應自110年10月26日起至返還附圖編號559(1)部分土地
    之日止，按月給付原告陳庭莆1,310元。
五、原告其餘之訴駁回。
六、訴訟費用由被告負擔。
七、本判決第一項於原告陳庭莆以2,470,000元為被告供擔保後
    ，得假執行；但被告如以7,381,000元為原告陳庭莆預供擔
    保，得免為假執行。
八、本判決第二項於原告陳貴昌以21,000元為被告供擔保後，得
    假執行；但被告如以60,658元為原告陳貴昌預供擔保，得免
    為假執行。
九、本判決第三項於原告楊素蘭以1,200元為被告供擔保後，得
    假執行；但被告如以3,381元為反訴原告預供擔保，得免為
    假執行。
十、本判決第四項於各履行期屆至時原告陳庭莆以400元為被告
    供擔保後，得假執行；但被告如以1,310元為原告陳庭莆預
    供擔保，得免為假執行。
十ㄧ、原告其餘假執行之聲請駁回。　　
    事實及理由
一、原告主張：
(ㄧ)原告陳貴昌於民國75年7月24日取得新北市○○區○○段000地號
    土地（下稱系爭土地）之所有權，應有部分為5分之1，陳貴
    昌復以贈與為登記名義，於109年7月20日將系爭土地之應有
    部分移轉予原告楊素蘭，嗣楊素蘭再以買賣為登記名義，於
    109年10月7日將系爭土地之應有部分移轉予原告陳庭莆；被
    告亦為系爭土地之所有權人，應有部分亦為5分之1。
(二)又於原告取得系爭土地應有部分期間，被告竟未經系爭土地
    之全體共有人同意，擅自於所有之門牌號碼為新北市○○區○○
    街000巷0弄0號1樓建物後方以違法之增建物占用系爭土地如
    新北市中和地政事務所於111年3月25日繪製之土地複丈成果
    圖（下稱附圖）所示暫編地號559⑴部分面積60.5平方公尺，
    作為廚房等室內空間及鐵皮屋頂停車場（下稱系爭增建物）
    供私人使用，陳庭莆雖於110年3月18日與被告簽訂和解協議
    書，被告同意以每月新臺幣（下同）3,500元承租陳庭莆就
    系爭土地之應有部分，惟因被告未於110年8月31日前給付11
    0年9月份之租金，故陳庭莆與被告間之租賃關係已於110年9
    月1日終止，且被告亦未能依和解協議書所給予之1個月期限
    拆除系爭增建物，自屬無權占有，且系爭增建物雖非被告所
    興建，但系爭增建物既為被告所占有使用，自有事實上處分
    權，陳庭莆自得依民法第767條第1項前段、第821條等規定
    ，請求被告拆除系爭增建物，並將該部分土地返還予陳庭莆
    及其他全體共有人。
(三)再者，被告所有之系爭增建物既無權占有系爭土地之特定部
    分，被告因此而獲得利益，原告自得依民法第179條規定請
    求被告給付自起訴狀繕本送達翌日起回溯5年相當於租金之
    利益。而陳貴昌於75年7月24日至109年7月19日、楊素蘭於1
    09年7月20日至109年10月6日、陳庭莆於109年10月7日至110
    年10月1日之期間為系爭土地應有部分之所有權人，每月租
    金以3,500元計算，則陳貴昌、楊素蘭、陳庭莆得請求被告
    給付之不當得利金額分別為16萬0,892元、9,048元、2萬0,6
    44元（已扣除被告已給付陳庭莆110年3月至8月份租金21,00
    0元），以及陳庭莆並自起訴狀繕本送達翌日起至返還系爭
    土地之日止，按月給付3,500元。
(四)爰依民法第767條第1項前段、中段、第821條、第179條等規
    定為請求。並聲明：⒈被告應將坐落新北市○○區○○段000地號
    土地上如附圖編號559(1)部分（面積共計60.50平方公尺）
    之增建物拆除，並將上開土地返還予陳庭莆及全體共有人。
    ⒉被告應給付陳貴昌16萬0,892元，及自起訴狀繕本送達翌日
    起至清償日止，按年息5％計算之利息。⒊被告應給付楊素蘭9
    ,048元，及自起訴狀繕本送達翌日起至清償日止，按年息5％
    計算之利息。⒋被告應給付陳庭莆2萬0,644元，及自起訴狀
    繕本送達翌日起至清償日止，按年息5％計算之利息，暨自起
    訴狀繕本送達翌日起至返還上開土地之日止，按月給付陳庭
    莆3,500元。　
二、被告則以：
(ㄧ)伊居住之新北市○○區○○街000巷0弄0號1樓（下稱1樓建物，原
    告係居住同址2樓）所在公寓大樓，與隔壁棟公寓大樓係由
    同一家建商與地主合建，而該建商興建此兩棟公寓時，1樓
    部分皆有另外增建並歸屬於1樓承購戶所有。伊係於92年12
    月12日向前手購買1樓建物及坐落土地，伊購買當時，系爭
    增建物已經存在，其外觀、樣式與隔壁棟公寓大樓1樓幾乎
    一模一樣，前手亦表示此為1樓承購戶所有，且歷來皆係1樓
    房地所有人單獨使用，本棟全部所有人皆知悉此情，伊因此
    才會將系爭增建物作為停車、倉儲之用，另於數年前，因公
    家機關為了施作排水設施，伊才會將系爭增建物外牆予以拆
    除。是以，建商興建此本公寓大樓時，1樓部分另外興建系
    爭增建物，並歸屬於1樓承購戶，並於各層分售給其他承買
    人時告知上情，應可認各共有人間有成立分管契約，則伊使
    用系爭增建物及系爭土地，應認有權占用。併參以本棟建物
    自75年第一次登記迄至110年原告提起本件訴訟為止，長達3
    0幾年期間，皆無其他所有權人對1樓住戶提起相關法律訴訟
    ，且本棟3、4樓所有權人亦願意出具約定專用同意書予伊等
    情，益徵各共有人間確有分管契約存在。　　
(二)再者，縱認陳庭莆請求伊拆屋還地為有理由，本件不當得利
    計算之依據，仍應以土地法97條、第105條等相關規定，以
    歷年申報地價為準。而系爭土地位於狹小巷弄內，停車困難
    ，甚至連水泥路面都沒有，且附近多係老舊公寓大樓，便利
    超商等設施，皆在民利街上，生活機能不佳等情，原告請求
    之不當得利金額應以申報地價年息5％計算為已足。答辯聲明
    ：原告之訴駁回。　
三、兩造不爭執之事項:
(ㄧ)陳貴昌於75年7月24日以買賣為原因登記取得系爭土地應有部
    分1/5之所有權，陳貴昌復於109年7月20日以贈與為原因，
    將前開系爭土地之應有部分1/5移轉予楊素蘭，嗣楊素蘭再
    以買賣為原因，於109年10月7日將前開系爭土地之應有部分
    1/5移轉予陳庭莆(見本院卷第25-31頁)。
(二)被告為系爭土地之所有權人，應有部分為1/5。
(三)系爭增建物位於被告所有之1樓建物後方，與1樓建物相連，
    目前由被告使用中。
(四)本院囑託新北市中和地政事務所測量人員現場測量結果，系
    爭增建部分占用系爭土地如附圖所示暫編地號559(1)部分，
    面積為60.50平方公尺。　　
四、得心證之理由:　
(一)原告請求被告拆除附圖編號559(1)之系爭增建物，返還系爭
    土地部分:
 1、按所有人對於無權占有或侵奪其所有物者，得請求返還之；
    對於妨害其所有權者，得請求除去之，民法第767條第1項定
    有明文。另按各共有人對於第三人，得就共有物之全部為本
    於所有權之請求。但回復共有物之請求，僅得為共有人全體
    之利益為之，亦為民法第821條所明定。再按各共有人按其
    應有部分，對於共有物之全部雖有使用收益之權，惟共有人
    對共有物之特定部分使用收益，仍須徵得他共有人全體之同
    意，非謂共有人對共有物之全部或任何一部有自由使用收益
    之權利。如共有人不顧他共有人之利益，而就共有物之全部
    或一部任意使用收益，即屬侵害他共有人之權利。
 2、經查，陳庭莆於109年10月7日以買賣為原因取得系爭土地應
    有部分1/5之所有權，被告所有之系爭增建物坐落系爭土地
    ，且被告為系爭土地之共有人，及系爭增建物占用系爭土地
    如附圖所示編號559(1)，面積60.50平方公尺等情，有本院
    勘驗筆錄、新北市中和地政事務所111年5月12日新北中地測
    字第1116188115號函覆之複丈成果圖(見本院卷第237-251頁
    )為證，已堪信為真實。被告為系爭土地之共有人，就系爭
    土地使用收益之權，即應按其應有部分而行使，故被告所有
    之系爭增建物占有系爭土地之特定部分，而使用收益系爭土
    地，須徵得其他共有人全體之同意，否則屬侵害他共有人之
    權利。本件被告所有之系爭增建物占用系爭土地之特定部分
    ，應由被告就其使用收益系爭土地之特定部分經全體共有人
    同意之事實盡舉證之責。　　
 3、被告雖以系爭土地共有人長達30餘年均無對1樓建物之所有
    權人提起訴訟、同棟房屋之3樓及4樓所有權人願意出具約定
    專用同意書，及隔壁亦有增建相同之增建物，可知系爭增建
    物係建商所興建並歸屬1樓承購戶等節，抗辯其所有系爭增
    建物占有附圖所示編號559(1)部分，係經全體共有人成立分
    管契約，而為有權占有云云。然按默示之意思表示，係指依
    表意人之舉動或其他情事，足以間接推知其效果意思者而言
    ，若單純之沉默，除有特別情事，依社會觀念可認為一定意
    思表示者外，不得謂為默示之意思表示。被告所有之系爭增
    建物占有附圖所示編號559(1)之原因為何，無從僅憑其占有
    之外觀而查知，縱使系爭土地之其他共有人對被告之上開占
    有未曾異議或干涉，亦僅為單純之沈默，不能謂已同意被告
    得為占有，而有成立分管契約之效果意思。再者，被告提出
    同棟3樓房屋所有權人徐禮文、4樓所有權人林桂蘭出具之約
    定專用同意書，內容僅記載系爭土地法定空地約定由被告專
    用，特立此同意書為憑等語(見本院卷第217-219頁)，非但
    無從確認同意書所載法定空地與本件附圖所示編號559(1)部
    分土地範圍是否相同，且被告之系爭增建物部分以水泥圍牆
    搭建，其他未搭設水泥牆部分，則供停放車輛使用，有勘驗
    筆錄及現場照片可參(見本院卷第243-247頁)，被告顯非單
    純基於管理共有物意思，而已排除其他共有人且本於單獨所
    有之意思而使用收益附圖所示編號559(1)土地，亦無從憑約
    定專用同意書推認共有人存有分管契約存在。至1樓建物隔
    壁亦有增建相同增建物之緣由，亦無從推認共有人間就系爭
    土地是否存有分管契約之約定甚明，被告以前揭事實抗辯有
    共有人間有分管契約存在，並非可採。
 4、從而，被告所為舉證均無從證明其占有使用系爭土地如附圖
    編號559(1)之特定部分業經共有人成立分管契約而有合法權
    源，則原告陳庭莆主張被告之系爭增建物為無權占有，並基
    於民法第767條及第821條規定，請求被告拆除如附圖所示編
    號559(1)之系爭增建物，並將占用土地返還於陳庭莆及共有
    人全體，自屬有據。　
(二)原告請求被告給付相當於租金之不當得利部分：
 1、按無法律上之原因而受利益，致他人受損害者，應返還其利
    益，民法第179條前段定有明文。又依不當得利之法則請求
    返還不當得利，以無法律上之原因而受利益，致他人受有損
    害為其要件，故其得請求返還之範圍，應以對方所受之利益
    為度，非以請求人所受損害若干為準，無權占有他人土地，
    可能獲得相當於租金之利益為社會通常之觀念（最高法院61
    年台上字第1695號判決意旨參照）。又按城市地方房屋之租
    金，以不超過土地及其建築物申報總價年息10％為限，土地
    法第97條第1項定有明文。其中土地價額為法定地價，建築
    物價額為該管縣市地政機關估定之價額；且法定地價乃土地
    所有權人依土地法所申報之地價，土地所有權人未於公告期
    間申報地價者，以公告地價80％為其申報地價，土地法施行
    法第25條、土地法第25條、平均地權條例第16條前段參照。
    另就基地租金之數額，除以基地申報地價為基礎外，尚須斟
    酌基地之位置，工商業繁榮之程度，承租人利用基地之經濟
    價值及所受利益等項以為決定（最高法院61年台上字第1695
　　號判決參照)。
 2、查陳貴昌於75年7月24日以買賣為原因登記取得系爭土地應
    有部分1/5之所有權，復於109年7月20日以贈與為原因，將
    前開系爭土地之應有部分1/5移轉予楊素蘭，楊素蘭再以買
    賣為原因，於109年10月7日將前開系爭土地之應有部分1/5
    移轉予陳庭莆，而主張被告於系爭土地如附圖編號559(1)增
    建部分占用系爭土地，請求被告分別給付原告自105年10月5
    日至110年10月4日間相當租金之不當得利，有本院勘驗筆錄
    及現場照片為佐(見本院卷第239-247頁)，堪認被告於前開
    期間獲有相當於租金之利益，致原告受有無法使用附圖編號
    559(1)部分土地之損害。又系爭土地位於新北市中和區民利
    街，距離積穗國小、積穗國中約500公尺，最近之公車站牌
    位於員山路，距離約700、800公尺，有本院勘驗筆錄為憑（
    見本院卷第243頁），本院審酌上情及系爭土地之坐落位置
    、繁榮程度、經濟用途等因素，認應以系爭土地申報地價7%
    為計算相當於租金之不當得利之計算標準為適當。再者，系
    爭土地105年、107年、109年之公告地價分別為24,800元、2
    3,000元、23,200元，申報地價分別為每平方公尺19,840元
    、18,400、18,560元，有土地公告地價網頁查詢資料可稽（
    見本院卷第303頁），是原告陳貴昌、楊素蘭、陳庭莆各得
    請求被告給付所受有相當於租金之不當得利分別為60,658元
    、3,381元、15,635元【計算式如附表一】，又原告起訴時
    ，自陳已給付陳庭莆前開期間之租金共計21,000元(見本院
    卷第16頁)，則陳庭莆得向被告請求返還相當租金之不當得
    利數額，於扣除21,000元後，已無餘額可得向被告請求。另
    陳庭莆自110年10月26日起至遷讓返還系爭不動產之日止，
    按日給付原告1,310元【計算式如附表二】，為有理由，應
    予准許，逾此部分為無理由。　　
 3、從而，原告陳貴昌、楊素蘭依民法第179條規定，分別請求
    被告給付所受有相當於租金之不當得利於60,658元、3,381
    元範圍內，自屬有據，另陳庭莆請求被告自110年10月26日
    起至返還系爭土地之日止，按月給付1,310元，亦為有理由
    逾此部分之請求即無理由。
五、綜上所述，陳庭莆依民法第767條、第821條規定，請求被告
    拆除如附圖所示編號559(1)部分面積共計60.50平方公尺，
    並將土地返還於陳庭莆及其他全體共有人，及原告3人依民
    法第179條之規定請求被告應分別給付陳貴昌、楊素蘭60,65
    8元、3,381元，及自110年10月26日起至返還附圖所示編號5
    59(1)部分土地之日止，按月給付陳庭莆1,310元，為有理由
    ，應予准許。逾此範圍之請求，為無理由，應予駁回。原告
    就勝訴部分陳明願供擔保，請准宣告假執行，經核並無不合
    ，爰酌定相當擔保金額准許之，並依職權宣告被告得預供擔
    保免為假執行。至原告敗訴部分，其假執行之聲請已失所依
    據，應併予駁回。
六、本件事證已臻明確，兩造其餘之攻擊或防禦方法及所用之證
    據，經本院斟酌後，認為均不足以影響本判決之結果，爰不
    逐一論列，附此敘明。
七、訴訟費用負擔之依據:民事訴訟法第79條。
中　　華　　民　　國　　111 　年　　8 　　月　　19　　日
                  民事第三庭  法  官  黃繼瑜
以上正本係照原本作成。
如對本判決上訴，須於判決送達後20日內向本院提出上訴狀。如
委任律師提起上訴者，應一併繳納上訴審裁判費。
中　　華　　民　　國　　111 　年　　8 　　月　　22　　日
                              書記官  李依芳
　
附表ㄧ:
ㄧ、陳貴昌部分(105年10月5日至109年7月19日)
(1)105年10月5日至105年10月31日
19,840元×60.50(平方公尺)×1/5(權利範圍)×7％×1/12×27/31＝1,2
20元(元以下四捨五入)
(2)105年11月1日至106年12月31日
19,840元×60.50(平方公尺)×1/5(權利範圍)×7％×1/12×14(月)＝19
,605元(元以下四捨五入)
(3)107年1月1日至108年12月31日
18,400元×60.50(平方公尺)×1/5(權利範圍)×7％×2(年)＝31,170元
(元以下四捨五入)
(4)109年1月1日至109年6月30日
18560×60.50(平方公尺)×1/5(權利範圍)×7％×1/12×6(月)＝7,860
元(元以下四捨五入)
(5)109年7月1日至109年7月19日
18,560×60.50(平方公尺)×1/5(權利範圍)×7％×1/12×19/31＝803元
(6)合計:60,658元　　
　 
二、楊素蘭部分(109年7月20日至109年10月6日)　　　　　
(1)109年7月20日至109年7月31日
18,560×60.50(平方公尺)×1/5(權利範圍)×7％×1/12×12/31＝507元
　
(2)109年8月1日至109年9月30日
18,560×60.50(平方公尺)×1/5(權利範圍)×7％×1/12×2＝2,620元　
(3)109年10月1日至109年10月6日
18,560×60.50(平方公尺)×1/5(權利範圍)×7％×1/12×6/31＝254元
　
(4)合計:3,381元

三、陳庭莆部分(109年10月7日至110年10月4日)
(1)109年10月7日至109年10月31日
18,560×60.50(平方公尺)×1/5(權利範圍)×7％×1/12×25/31＝1,056
元　
(2)109年11月1日至110年9月30日
18560×60.50(平方公尺)×1/5(權利範圍)×7％×1/12×11(月)＝14,41
0元　
(3)110年10月1日至110年10月4日
18,560×60.50(平方公尺)×1/5(權利範圍)×7％×1/12×4/31＝169元
　
(4)合計:15,635元

附表二:
18,560×60.50(平方公尺)×1/5(權利範圍)×7％×1/12＝1,310元